【裁判字號】    89,台上,431
【裁判日期】    890121
【裁判案由】    違反麻醉藥品管理條例
【裁判全文】
最高法院刑事判決                                八十九年度台上字第四三一號
    上  訴  人  甲○○
右上訴人因違反麻醉藥品管理條例案件，不服台灣高等法院台南分院中華民國八十六
年十一月二十六日第二審判決（八十六年度上訴字第一六一六號，起訴案號：台灣雲
林地方法院檢察署八十六年度偵字第四一○號），提起上訴，本院判決如左：
    主  文
原判決撤銷，發回台灣高等法院台南分院。
    理  由
本件原判決認定上訴人甲○○基於營利之意圖，於民國八十五年七月間某日，先由劉
登山與上訴人以電話約定在高雄市○○街附近之加油站見面，上訴人到達後即引導劉
登山至一處巷道內，以新台幣（下同）三十三萬元之價錢，非法販賣化學合成麻醉藥
品安非他命一台斤與劉登山。嗣於八十六年一月二十九日，警方借提在押之劉登山查
證安非他命來源，由劉登山以電話與上訴人約定在高雄市○○街附近之加油站會面，
劉登山佯稱欲以一台斤安非他命三十六萬元之價錢與上訴人交易，於該日下午八時許
，雙方見面後，上訴人本欲引導劉登山至別處交易，然因上訴人上車時踢到警方置於
踏板上之腳鐐，欲開車門逃走，遂為警當場逮捕等情。因而維持第一審論處上訴人非
法販賣化學合成麻醉藥品罪刑部分之判決，駁回此部分上訴人在第二審之上訴，固非
無見。
惟查(一)、犯罪事實應依證據認定之，無證據不得推定其犯罪事實，刑事訴訟法第一百
五十四條定有明文。而認定犯罪事實所憑之證據，須適於為被告犯罪事實之證明者，
始得採為斷罪資料。被告之自白，雖為證據之一種，但依刑事訴訟法第一百五十六條
第一項規定，被告之自白，須非出於強暴、脅迫、利誘、詐欺、違法押或其他不正
之方法，且與事實相符者，始得為證據。又依同條第二項規定，被告之自白，不得作
為有罪判決之唯一證據，仍應調查其他必要之證據，以察其是否與事實相符。立法目
的乃欲以補強證據擔保自白之真實性，亦即以補強證據之存在，藉之限制自白在證據
上之價值，防止偏重自白，發生誤判之危險。以被告之自白，作為其自己犯罪之證明
時，尚有此危險；以之作為其他共犯之罪證時，不特在採證上具有自白虛偽性之同樣
危險，且共犯者之自白，難免有嫁禍他人，而為虛偽供述之危險。是則利用共犯者之
自白，為其他共犯之罪證時，其證據價值如何，按諸自由心證主義之原則，固屬法院
自由判斷之範圍。但共同被告不利於己之陳述，雖得採為其他共同被告犯罪之證據，
惟此項不利之陳述，須無瑕疵可指，且就其他方面調查，又與事實相符者，始得採為
其他共同被告犯罪事實之認定。若不為調查，而專憑此項供述，即為其他共同被告犯
罪事實之認定，顯與刑事訴訟法第一百五十六條第二項之規定有違。因之，現行刑事
訴訟法下，被告之自白，或共同被告不利於己之陳述，其證明力並非可任由法院依自
由心證主義之原則，自由判斷，而受相當之限制，有證據法定主義之味道，即尚須另
有其他必要之補強證據，來補足其自白之證明力，始得採為斷罪資料。犯修正前麻醉
藥品管理條例第十三條之一第二項各款之罪，供出麻醉藥品來源因而破獲者，得減輕
其刑，該條例第十三條之三定有明文。則吸用或販賣安非他命之人，如供出安非他命
之來源因而破獲者，既得邀減輕其刑之寬典，為擔保其所為不利於其他共同被告之陳
述（即麻醉藥品來自其他共同被告之陳述）之真實性，尤應有足以令人確信其陳述為
真實之補強證據，始能據以為論罪之依據。上訴人始終堅決否認有於八十五年七月間
非法販賣安非他命與劉登山之犯行，原判決則依憑共同被告劉登山於警訊及偵查中之
供述而認定上訴人有此部分犯行，然卷查劉登山於警訊中供稱：「我於八十五年七月
間經朋友介紹向『小羊』甲○○購買一粒（一公斤安非他命）供自己吸用，才知道甲
○○的呼叫器是000000000鎖碼一二三的號碼。」（警訊卷第五頁背面）；
於偵查中供稱：「八十五年七月（向甲○○）買過一次，約買了一台斤安非他命。」
（偵查卷第十四頁背面）。然據證人陳麗淑於原審供稱：「（上訴人於八十五年十一
月二十六日有去你店內要換鎖碼器號碼，你在場﹖）是我本人幫他換的，他由000
000000鎖碼○○七換為000000000鎖碼一二三號。」等語（第一審卷
第五十一頁正面），如果非虛，則劉登山之供述已有瑕疵，其真實性已非全無疑義。
且究竟有何補強證據證明劉登山上開不利於上訴人之供述與事實相符，原判決未詳加
調查說明，遽採為斷罪之資料，尚嫌速斷，而難昭信服。(二)、所謂販賣行為，並不以
販入之後復行賣出為要件，祇要以營利為目的，將安非他命販入或賣出，有一於此，
其犯罪即為完成。按諸原判決事實欄之記載，劉登山第二次佯稱欲以一台斤安非他命
三十六萬元之價錢與上訴人交易，上訴人依約與之見面後，本欲上車引導劉登山至別
處交易時，為警當場逮捕等情，雖劉登山意在協助警察辦案，無實際購買安非他命之
真意，但上訴人既有販賣安非他命之故意，且已談妥買賣價格，正欲帶往別處交易，
則上訴人此部分是否已著手於販賣安非他命之行為﹖上訴人此部分所欲賣出之安非他
命是否業經販入﹖此部分是否構成犯罪，原審未加論述說明，尚有疏漏。(三)、上訴人
行為後，毒品危害防制條例已於八十七年五月二十日修正公布，並於同年月二十二日
生效。安非他命依該條例第二條第二項第二款之規定列為第二級毒品，而製造、運輸
、販賣第二級毒品者，處無期徒刑或七年以上有期徒刑，得併科新台幣七百萬元以下
罰金，同條例第四條第二項復定有明文，其法定刑已有變更，原審未及比較新舊法之
適用，亦屬無可維持。上訴意旨指摘原判決不當，尚非無理由，應認有撤銷發回更審
之原因。
據上論結，應依刑事訴訟法第三百九十七條、第四百零一條，判決如主文。
中      華      民      國    八十九    年      一      月    二十一    日
                              最高法院刑事第五庭
                                  審判長法官  董  明  霈
                                        法官  丁  錦  清
                                        法官  林  茂  雄
                                        法官  王  居  財
                                        法官  蔡  清  遊
      右正本證明與原本無異
                                              書  記  官
中      華      民      國    八十九    年      一      月    二十七    日


司法院資訊處製作；財團法人民間司法改革基金會備份。
